【裁判字號】    98,訴,22
【裁判日期】    980602
【裁判案由】    偽造文書等
【裁判全文】
臺灣士林地方法院刑事判決                98年度訴字第22號
公  訴  人  臺灣士林地方法院檢察署檢察官
被      告  甲○○即呂美卉、呂.
上列被告因偽造文書等案件，經檢察官提起公訴（96年度偵字第
15445 號），本院判決如下：
    主  文
甲○○共同犯行使偽造私文書罪，處有期徒刑拾月，減為有期徒
刑伍月，如易科罰金，以新臺幣壹仟元折算壹日。
    事  實
一、緣甲○○（原名呂美卉、呂美惠）與戊○○（業經本院通緝
    ，另行審結）原為夫妻，於民國87年間離異，甲○○自94年
    12 月1日起，由駿億公寓大廈管理維護有限公司（下稱駿億
    公司）僱用，派駐在臺北縣汐止市○○○路12巷1 號1 樓「
    庚○○○○○○○○○○管理委員會」（下稱人情味大廈管
    委會）擔任總幹事，嗣甲○○於95年6 月間因故欲行離職，
    遂向駿億公司推薦前夫戊○○接任總幹事職務，戊○○為掩
    飾其通緝犯身分以謀職營生，而於同年7 月初冒用其妻林欣
    君胞兄丙○○之名義至駿億公司應徵面試，並先後提出應徵
    履歷表、偽造勞工保險卡及警察刑事紀錄證明以取信駿億公
    司，甲○○明知上情，非但隱匿戊○○冒名應徵，甚且擔任
    戊○○之職務保證人而配合對保，使駿億公司誤認戊○○係
    丙○○本人，且素行良好而加以任用，而於同年7 月間與甲○○進行為期約一週之實習與辦理交接，並自同年8 月1 日
    起正式派駐人情味大廈管委會擔任總幹事，負責向住戶收取
    管理費及辦理會計、財務、出納及公共事務等業務。
二、嗣因人情味大廈管委會為支付頂樓排風機工程款，於95年11
    月間決議將公共基金新臺幣（下同）100 萬元定期存款解約
    ，轉存至管委會開立之台新國際商業銀行汐止分行（址設臺
    北縣汐止市○○路135 號，下稱台新銀行汐止分行）第0000
    0000000000號帳戶內（下稱上開帳戶），以備日後廠商請款
    使用，並於95年11月間，由戊○○持定期存款解約登錄單（
    下稱定存解約單），交由管委會主任委員乙○○、財務委員
    辛○○、監察委員壬○○（以上三人所涉業務侵占部分，另
    由檢察官為不起訴處分）蓋用乙○○、辛○○、人情味大廈
    管委會印章後，由戊○○負責辦理解約轉存手續。詎甲○○
    、戊○○因需錢孔急，竟共謀盜領社區存款，旋共同意圖為
    自己不法之所有，基於行使偽造文書及詐欺取財之犯意聯絡
    ，先由戊○○利用乙○○、壬○○、辛○○請其代蓋印章不
    注意之際，盜蓋「乙○○」、「辛○○」、「人情味大廈管
    委會」印章於取款憑條上，並於95年12月1 日上午10時33分
    許，以上開定存解約單，至台新銀行汐止分行辦妥解約轉存
    手續後，再由甲○○於同日上午11時29分許，持上開偽造之
    取款憑條（填寫取款金額100 萬元）及戊○○所保管之上開
    帳戶存摺，據以向汐止分行行員提示，致汐止分行行員陷於
    錯誤，使甲○○得以領取該帳戶內之存款100 萬元，戊○○
    待甲○○詐得上開款項後，即將其中80餘萬元交由甲○○供
    還債使用，另10餘萬元則由戊○○交予廠商作為上開工程款
    之給付，足以生損害於乙○○、辛○○、壬○○、人情味大
    廈全體住戶、台新銀行汐止分行管理客戶存提款之正確性。
    嗣於96年2 月7 日，人情味大廈管委會改選交接前進行查帳
    ，始發現上情。
三、案經駿億公司告發暨臺北縣政府警察局汐止分局報告臺灣士
    林地方法院檢察署檢察官偵查起訴。
    理  由
壹、證據能力
一、按刑事訴訟法第159 條之3 規定「被告以外之人於審判中有
    下列情形之一，其於檢察事務官、司法警察官或司法警察調
    查中所為之陳述，經證明具有可信之特別情況，且為證明犯
    罪事實之存否所必要者，得為證據：一死亡者。二身心障礙
    致記憶喪失或無法陳述者。三滯留國外或所在不明而無法傳
    喚或傳喚不到者。四到庭後無正當理由拒絕陳述者」，其立
    法理由在於考量審判程序中，一旦發生事實上無從為直接審
    理之原因，如一概否定該陳述之證據適格，不免違背實體真
    實發現之訴訟目的，為補救實務上所可能發生蒐證困難之問
    題，始例外地承認該審判外之陳述，得採為證據。是該法條
    第三款規定「傳喚不到」，以依法定程序或其他合理方法無
    法使其出庭為前提。查同案被告戊○○於檢察事務官調查中
    以遠距方式所為之陳述，未見有違法取供情事，且戊○○二
    度坦承冒用「丙○○」名義應徵工作、偽造身分證以及盜領
    社區存款100 萬元等犯行，顯係出於即時性、自然性之發言
    ，屬不具計畫性、動機性或感情性之客觀陳述，而具有可信
    之特別狀況，且為證明本件犯罪事實存否之必要證據，因戊○○業經通緝，且數度經拘提未獲，應認符合「傳喚不到」
    之要件，依上開說明，同案被告戊○○此部分之陳述應有證
    據能力。
二、被告以外之人於審判外之言詞或書面陳述，除法律有規定者
    外，不得作為證據，刑事訴訟法第159 條第1 項固有明文。
    惟被告以外之人於審判外之陳述，經當事人於審判程序同意
    作為證據，法院審酌該言詞陳述或書面陳述作成時之情況，
    認為適當者，亦得為證據；當事人、代理人或辯護人於法院
    調查證據時，知有上開刑事訴訟法第159 條第1 項不得為證
    據之情形，而未於言詞辯論終結前聲明異議者，視為有前項
    之同意，刑事訴訟法第159 條之5 亦有明文。查證人辛○○
    、壬○○於審判外所為之陳述內容，經本院於審判程序提示
    予被告，並告以內容要旨，被告表示無意見，且未聲明異議
    ，本院審酌相關言詞陳述作成時之情況，認為適當，依前揭
    法條意旨，均得援為本案證據。
貳、實體方面
一、訊據被告甲○○坦承介紹同案被告戊○○前往駿億公司應徵
    總幹事乙職，並於上開時間、地點，親持戊○○交付之取款
    憑條，領取社區存款100 萬元，惟矢口否認其有行使偽造私
    文書、詐欺取財之犯意，辯稱案發當日上午接到戊○○電話
    表示急需幫社區領款，因身分證遺失，來不及回南部辦理補
    發，央求其出面代領，因不疑有他，所以就出面代領100 萬
    元，事後並沒有分到錢云云。經查：
    (一)有關被告受僱駿億公司，派駐在人情味大廈管委會擔任
        總幹事，嗣於95年6 月間因故欲行離職，遂向駿億公司
        推薦前夫戊○○接任總幹事職務，戊○○為掩飾其通緝
        犯身分以謀職，而於同年7 月初冒用其妻林欣君胞兄丙○○之名義至駿億公司應徵面試，被告明知上情而隱匿
        戊○○冒名乙事，甚且配合對保，使駿億公司誤認戊○○係丙○○本人，且素行良好而加以任用，而自95年7
        月起，與甲○○進行交接實習，並自同年8 月1 日起正
        式派駐人情味大廈管委會擔任總幹事，負責向住戶收取
        管理費及辦理會計、財務、出納及公共事務等業務等情
        ，業經被告、戊○○坦認在卷，核與證人即駿億公司負
        責人己○○、承辦人丁○○、人情味大廈住戶乙○○、
        辛○○、壬○○等人之證述情節相符，並有委任管理服
        務契約、戊○○冒名填具之應徵履歷表、新進人員會簽
        單、雇用人員契約書、任職合約書、不加勞健保申請書
        等在卷可稽。另人情味大廈管委會為支付頂樓排風機工
        程款，於95年11月間決議將公共基金100 萬元定期存款
        解約，轉存至管委會開立帳戶內，以備日後廠商請款使
        用，並於95年11月間，由戊○○持定存解約單，交由管
        委會主任委員乙○○、財務委員辛○○、監察委員壬○○蓋用乙○○、辛○○、人情味大廈管委會等印章後，
        由戊○○負責辦理解約轉存手續，嗣於同年12月1 日上
        午10時33分許，戊○○持上開定存解約單，至台新銀行
        汐止分行辦妥解約轉存手續後，由被告於同日上午11時
        29分許，持取款金額100 萬元之取款憑條及戊○○所保
        管之帳戶存摺，據以向汐止分行行員提示領取帳戶內存
        款100 萬元等情，亦經被告、戊○○自承無誤，並有銀
        行解約定存認簽單、交易明細查詢表、定存解約單、取
        款憑條、大額通貨交易登記簿以及台新國際商業銀行98
        年2 月2 日台新作文字第9800722 號函在卷可佐，均堪
        認定屬實。
    (二)被告雖否認其明知取款憑條為盜蓋印章而偽造之物，絕
        非蓄意配合戊○○盜領社區存款，然依同案被告戊○○
        於偵查中之供述，伊與被告婚姻關係存續時，曾以被告
        名義購買汽車，因為沒有依約繳交車貸，被告表示名下
        房屋會被查封，並向伊要錢處理，提議先挪用伊平時收
        取之管理費，伊表示管理費不行借，但過幾天有一筆工
        程款，被告便提議先挪用該筆款項，並答應會在廠商請
        款前返還，伊才放心配合辦理，領款當日因為自己遭通
        緝，身上也沒有身分證件，所以打電話要被告直接到汐
        止分行會合，並由被告出示身分證領取100 萬元，得手
        後在汐止分行附近交付約8 、90萬元現金給被告，嗣因
        被告遲未返還才東窗事發（第15445 號偵查卷第96至
        101 、212 至215 頁參照）等語，核與卷附土地建物登
        記謄本（第266 頁以下）顯示被告名下基隆市○○路85
        巷19號3 樓之3 房地曾於96年1 月4 日遭查封登記，並
        於同年2 月27日塗銷查封登記等情相符，且被告亦自承
        房屋遭查封係因汽車貸款未能依約返還所致，足見被告
        於案發前確有財務問題，故同案被告戊○○之供述應有
        相當根據。
    (三)且依證人乙○○之證述，被告離職後曾在95年11月間向
        其告貸50萬元，後來經由戊○○轉交被告20萬元，被告
        迄未歸還等情（本院卷第100 、101 頁參照），亦見被
        告於案發前有金錢上之需求，而有犯罪動機。另參酌被
        告嗣於96年8 至10月受僱生活保全股份有限公司，經派
        駐臺北縣汐止市○○○街2 至22號麗湖山莊公寓大廈社
        區管理委員會擔任總幹事，其間接續多次侵占職務上收
        取之住戶管理費，總金額達130,260 元，經臺灣士林地
        方法院檢察署檢察官提起公訴，由本院改依簡易判決處
        刑程序以98年簡字第5 號判決判處有期徒刑6 月，緩刑
        3 年確定，有卷附起訴書、判決書可參，其中侵占業務
        上持有住戶管理費之犯罪手法，亦與同案被告戊○○供
        稱被告原提議挪用其代收保管之人情味小鎮社區住戶管
        理費乙節如出一轍，故本院認戊○○此部分供述信而有
        徵，應可採認。
    (四)被告雖一再辯稱只是單純幫忙同案被告戊○○提領社區
        存款，然其自承任職期間臨櫃提領社區存款之款項至多
        3 、40萬元（第15445 號偵查卷第17頁參照），何以戊○○表示要提領現金100 萬元時卻無絲毫懷疑而配合辦
        理？且被告對外隱匿戊○○之真實身分，並向駿億公司
        負責人、管委會主委謊稱戊○○之姓名為「丙○○」，
        係小時候鄰居（第1966號偵查卷第116 頁、第15445 號
        偵查卷第118 頁、本院卷第97、133 頁參照），依戊○○之供述，應徵前即向被告表示其因通緝無法使用自己
        身分，需冒用丙○○名義應徵（第15445 號偵查卷第97
        、98頁參照），參以證人丁○○證稱戊○○提出之任職
        保證書記載連帶保證人為呂美卉（即甲○○），提出時
        已蓋有呂美卉之印文，還附上呂美卉之身分證影本（本
        院卷第114 、115 頁參照），顯見被告辯稱其交接時才
        知道戊○○冒用他人名義應徵乙節（同上偵查卷第119
        、120 頁、第15445 號偵查卷第17、130 頁參照），洵
        屬不實。又依任職保證書（第15445 號偵查卷第137 頁
        ）之記載，被告擔任自稱「丙○○」之戊○○之連帶保
        證人，且駿億公司先後於95年6 月30日、同年10月29日
        以及同年11月20日，三度與被告對保，被告對於「丙○○」之身分、人品均稱良好，第三次對保前，因「丙○○」要幫社區提領現金20萬元，負責人己○○向被告對
        保詢問，被告還表示不必擔心，且稱「丙○○」有車子
        、經濟狀況良好等情，亦經證人己○○證述明確（本院
        卷第137 、138 、141 頁參照），則被告若無擔任「丙○○」之連帶保證人，何需以保證人身分數度接受駿億
        公司對保？足見被告此部分辯解不實，應係事後掩飾犯
        行之推諉飾詞。況依證人己○○之證述，社區發現「丙○○」盜領存款後，當天晚間與被告一起前往社區瞭解
        詳情，曾質疑「丙○○」之真實身分，被告表示自己也
        不知道，只知道這個人叫「丙○○」，也沒有承認自己
        就是把錢領出來之人，後來去警察局接受調查時，也還
        說這個人叫「丙○○」（本院卷136 、137 頁參照），
        則被告若僅係單純受戊○○所託而代領存款，既見戊○○犯行曝光，理應立即揭露有關「丙○○」之真實身分
        ，並將自己受託代領存款乙事主動告知駿億公司及社區
        住戶，竟捨此不為，反而一再謊稱其直至交接時才知道
        戊○○冒名應徵、並未擔任保證人云云，益見其辯解之
        不實。
    (五)至共同被告戊○○雖矢口否認其在取款憑條上盜蓋管理
        委員及管委會之印鑑，然依證人壬○○、辛○○、乙○○之指證，該取款憑條上相關印鑑並非其等所蓋用（第
        1966號偵查卷第105 、110 、114 、115 頁參照），其
        三人涉嫌業務侵占部分，亦因罪證不足經檢察官為不起
        訴處分，有卷附不起訴處分書可參，且同案被告戊○○
        因業務上需要，時有層轉或使用相關印章之機會，因見
        有機可乘，而預先蓋用相關印章於取款憑條上，尚稱合
        理，故同案被告戊○○辯稱取款憑條上印文係社區主任
        委員、財務委員以及監察委員親自蓋用乙節，核無可採
        。
    (六)綜上所陳，被告與戊○○共同行使偽造之取款憑條而向
        銀行人員詐領社區存款之事證明確，應依法論科。
二、論罪科刑
    (一)核被告所為，係犯刑法第216 條、第210 條行使偽造私
        文書及同法第339 條第1 項之詐欺取財等罪。被告與同
        案被告戊○○盜蓋印章係偽造私文書之部分行為，另偽
        造之低度行為應為高度之行使行為所吸收，均不另論罪
        。被告與同案被告戊○○就上開犯行間有犯意聯絡及行
        為分擔，應論以共同正犯。起訴書雖於論罪時漏未論及
        被告犯行使偽造私文書罪，然犯罪事實欄明確記載被告
        與戊○○就上開犯行間有犯意聯絡，此部分顯係漏引法
        條，嗣經公訴檢察官當庭言詞補充在卷，於法並無不合
        。被告以一行為觸犯上開二罪，為想像競合犯，應從一
        重論以行使偽造私文書罪。
    (二)本院審酌被告因需錢孔急，利用同案被告戊○○在社區
        任職之信賴關係而共同盜領存款，法治觀念明顯偏差，
        且危害社區管理及金融秩序，併其素行、犯罪手法、所
        得金額及迄未能賠償被害人所受損害之犯後態度等一切
        情狀，認檢察官求處有期徒刑1 年6 月，容嫌過重，而
        量處如主文所示之刑。
    (三)按犯罪在中華民國96年4 月24日以前者，除本條例另有
        規定外，依下列規定減刑：一死刑減為無期徒刑；二無
        期徒刑減為有期徒刑20年；三有期徒刑、拘役或罰金，
        減其刑期或金額二分之一。依本條例應減刑之罪，未經
        判決確定者，於裁判時，減其宣告刑。依前項規定裁判
        時，應於判決主文同時諭知其宣告刑及減得之刑，96年
        7 月16日施行之中華民國96年罪犯減刑條例第2 條第1
        項、第7 條定有明文。又犯最重本刑為5 年以下有期徒
        刑以下之刑之罪，依本條例規定減為6 月以下有期徒刑
        、拘役者，應於為減刑裁判時，併諭知易科罰金折算之
        標準；減刑後之易科罰金或易服勞役之折算標準，仍宜
        照原標準定之，上開條例第9 條、「法院辦理96年減刑
        案件應行注意事項」第16條亦有明文。本案被告於95年
        12月1 日犯行使偽造私文書罪，經本院宣告有期徒刑10
        月，合於前揭減刑條件，應減為有期徒刑5 月，並諭知
        易科罰金之折算標準。
    (四)至被告與戊○○偽造而得之取款憑條，一經行使即屬該
        管銀行業務上所有之物，其上復無「偽造」之印文或署
        押，尚無宣告沒收之依據，附此敘明。
據上論斷，應依刑事訴訟法第299 條第1 項前段，刑法第28條、
第210 條、第216 條、第339 條第1 項、第55條、第41條第1 項
前段，刑法施行法第1 條之1 ，中華民國96年罪犯減刑條例第2
條第1 項第3 款、第7 條、第9 條，判決如主文。
本案經檢察官蔡啟文到庭執行職務。
中    華    民    國    98    年    6     月    2     日
                  刑事第六庭審判長法  官    汪梅芬
                                  法  官    吳祚丞
                                  法  官    楊皓清
以上正本證明與原本無異。
如不服本判決應於收受判決後10日內向本院提出上訴書狀，並應
敘述具體理由：其未敘述上訴理由者，應於上訴期間屆滿後20日
向向本院補提理由書（均須按他造當事人之人數附繕本）「切勿
逕送上級法院」。
                                   書記官   朱俶伶
中    華    民    國    98    年    6     月    2     日
附錄論罪法條：
中華民國刑法第210條
偽造、變造私文書，足以生損害於公眾或他人者，處 5 年以下有
期徒刑。
中華民國刑法第216條
行使第 210 條至第 215 條之文書者，依偽造、變造文書或登載
不實事項或使登載不實事項之規定處斷。
中華民國刑法第339條第1項
意圖為自己或第三人不法之所有，以詐術使人將本人或第三人之
物交付者，處5 年以下有期徒刑、拘役或科或併科1 千元以下罰
金。


司法院資訊處製作；財團法人民間司法改革基金會備份。
